【裁判字號】    88,訴,3868
【裁判日期】    891114
【裁判案由】    返還借款
【裁判全文】
臺灣臺中地方法院民事判決      八十八年度訴字第三八六八號
    原      告  乙○○
    訴訟代理人  林基豐律師
    被      告  甲○○        .
    訴訟代理人  雷祿慶  律師
右當事人間清償借款事件，本院判決如左：
    主    文
被告應給付原告新臺幣柒拾萬元，及自民國八十八年十二月十九日起至清償日止按週
年利率百分之五計算之利息。
訴訟費用由被告負擔。
本判決於原告以新臺幣貳拾參萬肆仟元供擔保後，得假執行；於假執行程序實施前，
被告如以新台幣柒拾萬元為原告供擔保後，得免為假執行。
    事    實
甲、原告方面：
壹、聲明：
一、被告應給付原告新台幣柒拾萬元，並自起訴狀繕本送達翌日（即民國八十八年十
    二月十九日）起至清償日止，按年息百分之五計算之利息，
二、願供擔保，請准宣告假執行。
貳、陳述：
一、被告於民國（下同）八十四、八十五年間，先後向原告借款總計新台幣肆拾萬元
    ，約定以其簽發交付原告同額之支票，以票載日為清償日，惟屆期請求被告付款
    未獲清償。另被告分別於八十四年九月十四日、八十五年二月十五日，向訴外人
    張劍英借款貳拾萬元、壹拾萬元，並由原告擔任保證人，因被告屆期未清償，而
    由原告代付，依民法第七百四十九條規定，張劍英之債權業已移轉於原告，爰依
    清費借貸之法律關係及連帶保證之法律關係，請求被告給付如聲明。
二、對被告抗辯之陳述：
１、原告於八十四年十一月十四日，自帳戶提領現金壹拾萬元，其中壹拾萬元交付予
    被告，被告並開立票號ＦＭ0000000號，發票日八十四年十一月十五日，
    面額壹拾萬元支票一紙交付原告，以為借款之擔保。八十五年一月間，被告又向
    原告調借，原告自同月十日至二十三日共提出貳拾萬元交付予被告，被告並開立
    票號ＦＭ0000000，發票日八十五年一月十四日，面額貳拾萬元支票一紙
    交付原告以為借款之擔保。數日後，被告再持其所開立票號ＦＭ0000000
    0號，發票日八十五年一月二十六日，面額壹拾萬元支票一紙向原告票貼，表示
    可立即兌現，原告遂將手邊所收互助會款壹拾萬元交付被告，嗣原告將上開支票
    存入帳戶，被告得知後表示請原告再寬限一個月，於是原告將支票抽出，交被告
    將發票改為二月二十六日，二月七日，原告再自帳戶提現回補互助會款。
２、另被告於八十五年二月間，又向原告借款壹拾萬元，原告不堪其擾，遂向被告稱
    沒錢，但願向朋友調現來借被告，原告一廂情願地認為，如此被告或可知原告已
    沒有錢，不會來借錢，且錢是向別人借來，如此被告感動之餘，或許會連本帶利
    返還之前所積欠借款，或至少不敢賴帳，故借據上以張劍英為債權人，並由被告
    簽名蓋章，惟實際上是由原告在八十五年二月十五日，從自己路帳戶內提領壹拾
    萬元給被告，同年三月被告依樣畫葫蘆，自己寫好以張劍英為出借人之借據，再
    向原告調現，並表示連同以前所欠款項，將一併償還，原告信以為真，在同月十
    一日又從帳戶內提貳拾萬元給被告。
３、本件被告抗辯票據時效已過固非無據，惟原告係主張清償借款，應未罹於時效，
    被告所辯洵屬誤會。又被告抗辯伊簽發系爭三張支票係請原告代為調現，原告未
    調到，惟據原告上開帳戶所示，確於相關發票日期前後提領相當數額款項，其中
    或有未盡相符之數，惟溢領部分，原告或供家用或供他用，在情在理。況原告如
    未調到錢給被告，何以被告一再開票予原告，甚至於信用不足後，改交付借據二
    次，按三張支票及借據非在同一時間交付原告，被告非至愚之人，苟原告一次未
    交付款項，被告自不會再陸續交付票據及借據。又被告辯稱：八十五年二月十五
    日借據上簽名係偽造，惟查其上之印章與另張借據上及支票上之印章並無二致，
    而簽名經鈞院當庭命被告簽寫十次於筆錄上，依一般肉眼即可辯認系爭借據上之
    簽名為被告之簽名，被告所簽不足採信。
４、本件二筆借據借款參拾萬元，被告自承與張劍英既不認識，未見過面，故被告不
    可能與張劍英洽談借款事宜，而被告只要拿到錢即可，誰借不重要，原告直接交
    錢給被告，被告不在乎錢係何人所借，且將來還錢亦直接交給原告，是上開二次
    借款契約，係存在於兩造之間，應屬的論。退一步言，如均院認兩造間此一契約
    成立要件不存在而無效，原告依民法第一百七十九條自得請求被告返還不當得利
    所受領之參拾萬元。原告起訴狀因當事人係請他人代撰，致誤會為保證代位求償
    關係，茲在請求之基礎事實同一，及不甚妨礙被告防禦及訴訟之進行，更正陳述
    如上。另起訴狀誤將八十五年三月十一日之借款，寫成八十四年九月十四日，亦
    一併惠予更正。
５、本件原告就借據參拾萬元部分，先是以保證代位求償關係請求，嗣變更為消費借
    貸關係請求，固牽涉到訴之變更，雖二者法律上性質容有不同，但訴訟上所據之
    事實係屬同一，無非是以系爭二張借據為憑，不同者僅在借款過程中，係原告自
    己借給被告，或代交借款給被告，苟被告可證明未收到借款，原告起訴自屬無據
    ，故不影響被告之防禦及訴訟之終結，依民事訴訟法第二百五十五條一項但書第
    二款「請求權之基礎事實同一者」及第七款「不甚妨礙被告防禦及訴訟之終結。
    」規定，本件原告自得為訴之變更，以求得紛爭解決一性。
６、就壹拾萬元借據部分，被告先是抗辯未簽名，係原告偽造，嗣又自承係應原告要
    求所開立，是其所辯先後矛盾，不足採信。
參、證據：提出支票三張、借據二張、第七信用合作社存摺影本一份為證。
乙、被告方面：
壹、聲明：
一、原告之訴駁回。
二、如受不利之判決，願供擔保請准宣告免為假執行。
貳、陳述：
一、系爭三張支票是被告所簽發持請原告代為調款，惟原告並未調到，該支票原告並
    未交換，亦無退票紀錄，以票據關係論己逾消滅時效，以借貸論，原告並無交付
    款事證，自不足憑。
二、就張劍英借款部分，被告與張劍英並不認識，當時係由原告寫好借據，聲稱代借
    貳拾萬元予被告週轉被告依其意簽發，但原告並未交付借款。至於另一紙壹拾萬
    元，被告並未簽名，且被告並未收到該紙借據所指之壹拾萬元，況原告就代償之
    事實復未舉證，其主張有債權移轉之事實，自不足採。
三、原告主張被告向其借款肆拾萬元及代償訴外人張劍英參拾萬元均非事實。被告並
    未向原告借款，至於張劍英部分，當時曾託原告調借，但原告並未將借款交付予
    被告，該借據及支票（重複開立）係應原告之要求所開立，俾作調借時應，但原
    告既未將借到之錢實際交付被告，亦未將借據、支票返還，可能由原告自行占用
    。所謂代償如係改為自借，則應由其自還，而非代償，且又未見任何償還張劍英
    之證據，原告空言無憑。
    理      由
一、按訴狀送達後，原告不得將原訴變更或追加他訴，但經被告同意或不甚礙被告之
    防禦及訴訟之終結者，不在此限，被告於訴之變更或追加無異議而為本案之言詞
    辯論者，視為同意變更或追加。民事訴訟法第二百五十五條第一項第一款、第七
    款、第二項定有明文。本件原告提出支票三紙及借據二份，原起訴請求被告應給
    付借款肆拾萬元及連帶保證代償之參拾萬元，其後原告就連帶保證代償參拾萬元
    部份，變更依消費借貸之法律關係請求，並主張如認該參拾萬部分消費借貸法律
    關係不存在，因原告已交付該參拾萬元，亦主張依不當得利之法律關係請求被告
    給付該參拾萬元等語。原告為訴之變更後，被告已為本案之言詞辯論，而無異議
    ，且原告所主張之事實，皆依據其所提之系爭三張支票及二張借據而為，參諸前
    揭規定，尚屬無礙被告之防禦及訴訟之終結，應予准許，合先敘明。
二、本件原告主張被告於八十四年十一月十四日，向原告借款，原告自帳戶提領現金
    壹拾肆萬元，其中壹拾萬元交付予被告，被告並開立票號ＦＭ0000000號
    ，發票日八十四年十一月十五日，面額壹拾萬元支票一紙交付原告，以為借款之
    擔保；八十五年一月間，被告又向原告調借，原告自同年月十日至二十三日共提
    出貳拾萬元交付予被告，被告並開立票號ＦＭ0000000，發票日八十五年
    一月十四日，面額貳拾萬元支票一紙交付原告以為借款之擔保。數日後，被告再
    持其所開立票號ＦＭ00000000號，發票日八十五年一月二十六日，面額
    壹拾萬元支票一紙向原告票貼，表示可立即兌現，原告遂將手邊所收互助會款壹
    拾萬元交付被告，嗣原告將上開支票存入帳戶，被告得知後表示請原告再寬限一
    個月，於是原告將支票抽出，交被告將發票改為二月二十六日，同年二月七日，
    原告再自帳戶提現回補互助會款。又被告於八十五年一月三十一日，又向原告借
    款壹拾萬元，原告不堪其擾，遂向被告稱沒錢，但願向朋友調現來借被告，原告
    一廂情願地認為，如此被告或可知原告已沒有錢，不會來借錢，且錢是向別人借
    來，如此被告感動之餘，或許會連本帶利返還之前所積欠借款，或至少不敢賴帳
    ，故借據上以張劍英為債權人，並由被告簽名蓋章，惟實際上是由原告在八十五
    年二月十五日，從自己帳戶內提領壹拾萬元給被告，另同年三月被告依樣畫葫蘆
    ，自己寫好以張劍英為出借人之借據，再向原告調現，並表示連同以前所欠款項
    ，將一併償還，原告信以為真，在同月十一日又從帳戶內提貳拾萬元給被告，爰
    依消費借貸之法律關係請求被告返還借款柒拾萬元，又鈞院如認上述被告書寫借
    據向原告借款參拾萬元部分，消費借貸關係不存在，因原告業已交付參拾萬元予
    被告，就該部分，原告依不當得利法律關係，請求被告返還等語。被告則以：系
    爭三張支票是被告所簽發持請原告代為調款，惟原告並未調到，該支票原告並未
    交換，亦無退票紀錄，以票據關係論己逾消滅時效，以借貸論，原告並無交付款
    事證，自不足憑。就張劍英借款部分，被告與張劍英並不認識，當時係由原告寫
    好借據，聲稱代借貳拾萬元予被告週轉，被告依其意簽發，但原告並未交付借款
    。至於另一紙壹拾萬元，被告並未簽名，且被告並未收到該紙借據所指之壹拾萬
    元，況原告就代償之事實復未舉證，其主張有債權移轉之事實，自不足採。另原
    告主張被告向其借款肆拾萬元及代償訴外人張劍英參拾萬元均非事實。被告並未
    向原告借款，至於張劍英部分，當時曾託原告調借，但原告並未將借款交付予被
    告，該借據及支票（重複開立）係應原告之要求所開立，俾作調借時應，但原告
    既未將借到之錢實際交付被告，亦未將借據、支票返還，可能由原告自行占用。
    所謂代償如係改為自借，則應由其自還，而非代償，且又未見任何償還張劍英之
    證據，原告空言無憑等語置辯。
三、按當事人主張有利於己之事實者，就其事實有舉証之責任，民事訴訟法第二百七
    十七條定有明文；而請求履行債務之訴，原告就其所主張債權發生原因之事實，
    有舉証之責任。復按金錢借貸，屬要物契約，應由貸與人就交付金錢之事實負舉
    証責任（最高法院六十九年台上字第三五四六號判例意旨可資參照）。經查：
（一）本件原告主張被告於八十四年十一月十四日，及八十五年一月間，三次各向原
      告借款壹拾萬元、貳拾萬元、壹拾萬元，而原告先後交付款項，而被告亦簽發
      如附表所示三紙支票交付予原告，以為擔保之事實，業據原告提出與其所述相
      符之支票三紙為証及台中市第七信用合作社期儲蓄存款存摺一份為證，被告雖
      自認系爭支票係其簽發向原告借款無誤，惟被告辯稱上述款項原告並未交付等
      語。惟按支票係具有高度流通性之有價證券，一經背書轉讓，基於票據無因性
      ，發票人對執票人，即負絕對付款之責任，依被告簽發支票借款之習慣，其對
      票據之使用相當熟悉，且被告非至愚之人，其既自認系爭支票，為其簽發向原
      告借款之用，如被告未借得款，其何有未予取回之理？況系爭支票有三張，其
      簽發之日期皆不同，被告於先前簽發支票借款，如未借得款項，於其後再行借
      款，即可以先前未取回之支票，以修改日期之方式為之即可，或應於再行簽發
      支票交付予原告時，將先前所交付之支票取回，被告竟未為之，且於未借得任
      何項時，再連續簽發系爭支票交付予原告，被告所辯，顯悖常理。另審諸如附
      表所示支票，其支票之發票日期，依序原為八十四年十一月十五日、八十五年
      一月十四日、八十五年一月二十六日，其等經被告蓋章各修改成，八十五年二
      月二十四日、八十五年三月十四日、八十五年二月二十六日，此與原告主張被
      告於借款後，有請求延期清償而更改發票日之事實相符，並參諸原告所提台中
      市第七信用合作社期儲蓄存款存摺一份，原告於八十四年十一月十四日，有提
      領現金壹拾肆萬元；八十五年一月十一日至八十五年一月二十三日提領貳拾萬
      元（其中八十五年一月十一日提領捌萬元、十六日提領玖萬元、二十三日提領
      參萬元）；八十五年二月七日有提領玖萬元之紀錄，且於八十五年一月二十六
      日，有抽回壹拾萬元交換支票之紀錄，與原告主張交付肆拾萬元款項予被告及
      抽回被告所交付壹拾萬元支票之日期大致相符，原告主張被告有收受其所交付
      肆拾萬元借款之事實，堪信為真。被告辯稱：原告未交付上開借款，顯不可採
      。
（二）又解釋意思表示應探求當事人之真意，不得拘泥於用之辭句。民法第九十八條
      定有明文。是解釋當事人之契約，應以當事人立約時之真意為準，而真意為何
      又，應以過去事實及其他一切證據資料為判斷標準，不能拘泥文字致失真意。
      本件原告主張：被告於八十五年一月三十一日，向原告借款壹拾萬元，原告不
      堪其擾，遂向被告稱沒錢，但願向朋友調現來借被告，原告一廂情願地認為，
      如此被告或可知原告已沒有錢，不會來借錢，且錢是向別人借來，如此被告感
      動之餘，或許會連本帶利返還之前所積欠借款，或至少不敢賴帳，故借據上以
      張劍英為債權人，並由被告簽名蓋章，惟實際上是由原告在八十五年二月十五
      日，從自己帳戶內提領壹拾萬元給被告，另同年三月被告依樣畫葫蘆，自己寫
      好以張劍英為出借人之借據，再向原告調現，並表示連同以前所欠款項，將一
      併償還，原告信以為真，在同月十一日又從帳戶內提貳拾萬元給被告等語，並
      提借據二份及上述台中市第七信用合作社存款存摺一份為證，被告雖自認系爭
      貳拾萬元借據為其所書寫並簽名，惟否認系爭壹拾萬元之借據為其所書，且否
      認有自原告處取得系爭參拾萬元借款等語。然查：
 １、 系爭貳拾萬元之借據為被告所親書，業為被告自認如前，經審諸原告所提附卷
      系爭壹拾萬元之借據其借款人「甲○○」簽名下之印章，與上開貳拾萬元借據
      上借款人「甲○○」簽名下之印章，依肉眼即辨識兩者相同；且系爭壹拾萬元
      之借據其借款人「甲○○」之簽名，與上開貳拾萬元借據上借款人「甲○○」
      之簽名及本院命被告於八十九年二月二十二日所親書立姓名「甲○○」筆跡，
      其書寫之運走筆勢、字跡型體幾近相同，應係同一人筆跡，原告主張被告有於
      系爭壹拾萬元借據之借款欄上簽名、蓋章，應屬真實。被告否認系爭壹拾萬元
      借據上借款之簽名非其所書，顯不足採。
  ２、系爭卷附原告所提之借據，其上載有「本人甲○○今借到張劍英先生新台幣貳
      拾萬元正，暫用貳個月，特此為憑」，及「今借到張劍英先生新台幣壹拾萬元
      正，限八十五年三月十五日送還，特此為憑」之文字，依其文義乃表明借據之
      書寫者業已分別取得借款貳拾萬元及壹拾萬元，該文義為一般人所能理解，被
      告自難諉為不知；再參諸系爭借據上借款人甲○○之簽名確為被告所書寫之事
      實，系爭借據所載之內容，應屬事實。又依原告所提台中市第七信用合作社儲
      蓄存款存摺，原告於八十五年二月十五日有提領捌萬元、八十五年二月十八日
      提領貳萬元，且於八十五年三月十一日提領貳拾萬元，其金額與原告所主張交
      付予被告之數額大致吻合。另審諸被告先後交付二張借據予原告，被告未能舉
      證證明有向原告請求返還借據之事實，足認被告確有取得系爭參拾萬元借款，
      否則如被告未取得款項，何有不予取回借據之理？且於未借得款項後，再書立
      另一借據交付予原告？是原告主張其有交付系爭參拾萬元借款予被告之事實，
      堪予採信。被告抗辯未取得系爭參拾萬元借款，亦不可採。
  ３、另系爭借據上雖載被告係向張劍英借得借款參拾萬元，且原告於借據上連帶保
      證人欄下亦有簽名，惟查：系爭借據二紙，原係被告欲向原告借款，原告因被
      告多次借貸，不堪其擾，乃虛擬假名，向被告陳稱系爭參拾萬元乃向「張劍英
      」之人所轉調等情，並請被告書寫借據為憑等情，為原告所陳明，參諸兩造均
      無法證明有「張劍英」其人，且被告亦未見過張劍英之人，原告稱「張劍英」
      乃其虛擬之假名，而無其人，應可採信。再審諸被告本意欲向原告借款，僅原
      告為求加強被告還款之心，而虛擬假名，向被告陳稱：款項係向他人調借，惟
      被告書寫系爭二張借據，其本意僅要取得借款參拾萬元，至於向何人所借，非
      其意思表示之重點，只要原告依借據取得參拾萬元交付予被告，被告日後亦會
      將參拾萬元交由原告償還，今系爭二紙借據所載之借款，既實由原告本人所出
      借，如被告知該事實，其就與原告間成立消費借貸契約，應不違反其借款本意
      ，是綜合過去事實及上述一切證據資料，系爭消費借貸契約，解釋上應存於兩
      造之間，方不失其真意，是原告主張系爭借據所表彰之消費借貸契約係存在於
      兩造之間，應可採信。被告辯稱：兩造就系爭借據所表彰之參拾萬元借款並無
      消費借貸關係存在，尚非可採。
四、從而，原告借貸法律關係據以提起本訴，請求被告給付原告柒拾萬元，及自訴狀
    繕本送達翌日即八十八年十二月十九日起至清償日止，按年息百分之五計算之利
    息，為有理由，應予准許。
五、本件事證已臻明確，兩造其餘攻擊防禦方法於判決之結果不生影響，爰不一一贅
    述。
六、兩造陳明願供擔保請准宣告假執行及免為假執行之宣告，經核無不符，爰酌定相
    當擔保金，併准許之。
七、據上論結，本件原告之訴為有理由，依民事訴訟法第七十八條。第二百九十條第
    二項、第三百九十二條，判決如主文。
中      華      民      國    八十九    年    十一    月    十四      日
                                    臺灣臺中地方法院民事第一庭
                                        法      官  王  金  洲
右為正本係照原本作成。
如不服本判決，應於判決送達後二十日內，向本院提出上訴狀（須附繕本）。
中      華      民      國    八十九    年    十一    月    十四      日
                                        法院書記官
附表
編號 發票人 發票日    票面金額  票          號   付款人
１  甲○○  85/02/24  十萬元    0000000   台中市第十一信用合作社
                                                 力行分社
２  甲○○  85/03/14  二十萬元  0000000   台中市第十一信用合作社
                                                 力行分社
３  甲○○  85/02/26  十萬元    0000000   台中市第十一信用合作社
                                                 力行分社
（以下空白）


司法院資訊處製作；財團法人民間司法改革基金會備份。
